【裁判字號】    97,重家訴,1
【裁判日期】    980227
【裁判案由】    給付扶養費
【裁判全文】
臺灣高雄地方法院民事判決             97年度重家訴字第1號
原      告  甲○○
被      告  乙○○
                         (0.
當事人間給付扶養費事件，本院民國98年2月5日言詞辯論終結，
判決如下：
  主      文
原告之訴駁回。
訴訟費用由原告負擔。
  事實及理由
一、原告起訴主張：原告與配偶婚後育有二子，被告係次子，而
    長子已於89年間因車禍過世。被告現職為長庚醫院眼科資深
    主治醫師，且置產台北，擁有兩幢洋樓。89年以前，原告及
    二子經前金區調解委員會調解後，由二子每人每月各給8,00
    0 元，供原告生活之資，當時原告因諳日文，授課日語，生
    活勉堪維持，近年則因日商轉進大陸，且年齒遽增，無法授
    課，收入頓無，雖有老人津貼3,000 元，但長子過世後，僅
    賴次子每月給付8,000 元，支付房租、水電費後，早已捉襟
    見肘。為維持生活、留積餘以供後事之資，並願能再度赴日
    觀光，以解原告對已故恩師之懷念，爰提起本件訴訟，且衡
    酌被告之收入、經濟狀況，縱每月給付原告之金額增加至六
    萬元，亦應毫無影響等語，並聲明：(一)被告應自97年3 月1
    日起，每月增加給付原告新臺幣52,000之扶養費，並應於每
    月30日前給付扶養費。(二)訴訟費用由被告負擔。
二、被告則以：原告雖係被告之父親，但嗜錢如命，防家人如防
    賊，從被告入社會工作開始，原告就藉各種理由及方式要求
    給付更高額的扶養費，除向區公所聲請調解外，還曾向被告
    服務醫院投訴、找律師寄信函威脅恫嚇。且原告本身擁有財
    產，依卷內95年度稅務電子閘門財產所得調件明細表，其名
    下土地依公告現值計算，總額有4,790,338 元，甚至還有現
    金能贈與親戚或寄存於親戚處所。而被告名下並無房地產，
    目前薪資收入只有12、13萬元，小月時甚至只有8 、9 萬元
    ，家裡只靠被告一份薪水，需扶養被告的配偶、兩個小孩及
    被告母親，因孩子是雙胞胎又是早產兒，被告夫妻為照顧孩
    子，應付龐大開銷，早已心力交瘁，以原告的請求，原告及
    母親、配偶、小孩等五人將不知何以為生。且被告每月均按
    時給付原告8,000 元，未曾有不給付的情形發生，加上原告
    的老人年金3,000 元，共計11,000元，以原告的財產狀況，
    應已足夠其安享晚年，其非無法維持生活等語置辯。並聲明
    ：(一)原告之訴駁回。(二)訴訟費用由原告負擔。
三、本院判斷：
  (一)原告主張被告係其次子，原告為被告直系血親尊親屬之情，
    業據其提出兩造戶籍謄本為證（見本院卷第13頁至第14 頁
    ），且為被告所不爭執，自堪信為真實。惟原告主張被告應
    負扶養義務，增加給付其扶養費，則為被告所否認，並以前
    詞置辯。經查：
  (二)按民法第1114條第1 款之規定，直系血親相互間互負扶養之
    義務；次按受扶養權利者，以「不能維持生活」而「無謀生
    能力」者為限，民法第1117條第1 項定有明文。雖同條第2
    項復規定，前項「無謀生能力」之限制，於直系血親尊親屬
    ，不適用之。然卻不得因而謂「不能維持生活」之限制，不
    在適用之列（最高法院86年度台上字第3415號判決參照）。
    又所謂「不能維持生活」，係指無財產足以維持生活而言。
    易言之，如能以自己財產維持生活者，自無受扶養之權利（
    最高法院62年度第2 次民庭庭推總會決議 (四)、72 年度台
    上字第4792號、79年度台上字第1678號、80年度台上字第
    2124 號 、81年度台上字504 號判決意旨足供參照）。
  (三)本件原告固係被告之直系血親尊親屬，其向被告提起本件給
    付扶養費之訴，參諸前揭說明，其所依據之受扶養請求權之
    發生，仍應以其不能維持生活為要件，亦即指原告無財產足
    以維持生活而言，被告既抗辯原告非不能維持生活，本院即
    應就此予以審究原告是否能以自己財產維持生活？
    1.本院依職權調取原告名下之財產資料，顯示原告現有不動
      產有：東港鎮○○段0000-0000 號田賦；新園鄉○○○段
      0000-0000 號田賦；新園鄉○○段0000-0000 、0000-000
      0 、0000-0000 、0000-0000 、0000-0000 、0000-0000
      、0000-0000 、0000-0000 、0000-0000 、0000-0000 、
      0000-0000 、0000-0000 、0000-0000 號土地，共15筆土
      地及田賦，此有屏東縣東港地政事務所平港地四字第0970
      003205號函及所附15筆土地登記謄本在卷可按（見本院卷
      第95頁至第111 頁），且97年5 月時亦尚有臺灣銀行高雄
      分行存款210 元、合作金庫銀行存款35,000元、郵局存款
      92,462元，此亦有臺灣銀行高雄分行高雄營字第0975
      0015521 號函、合作金庫商業銀行新興分行合金新興存字
      第09700019 24 號函、臺灣郵政股份有限公司高雄郵局高
      營字第097200 0438 號函所附原告存款明細資料在卷可按
      （見本院卷第112 至139 頁）。
    2.綜合上情，並依本院職權調取之原告93年度、94年度、95
      年度稅務電子閘門財產所得調件明細表，均顯示原告近年
      來雖無薪資所得收入，但有上述財產，是難認原告已至無
      法維持生活之情形。原告依自己現有財產既得以維持生活
      ，參諸首揭規定意旨，即難認原告有受扶養之權利，是原
      告依民法第1114條第1 項第1 款之規定，請求被告增加給
      付扶養費，即屬無據。從而，原告請求被告應自97年3 月
      1 日起，增加給付原告新臺幣52,000元之扶養費，為無理
      由，應予駁回。
  (四)本件事證已臻明確，兩造其餘陳述及攻擊方法，核與判決之
    結果無影響，自無庸逐一論述指駁，併此敘明。
四、訴訟費用負擔之依據：民事訴訟法第78條。
中    華    民    國    98    年    2     月    27    日
                  家事法庭法  官
正本係照原本作成。
如不服本判決，應於送達後20日內，向本院提出上訴狀並表明上
訴理由，如於本判決送達前提起上訴者，應於判決送達後10日內
補提上訴理由書（須附繕本）。
中    華    民    國    98    年    2     月    27    日
                          書記官


司法院資訊處製作；財團法人民間司法改革基金會備份。
